臺灣高等法院民事裁定　　　　　　　　　96年度抗字第1687號
抗　告　人　甲○○○
上列抗告人因與相對人乙○○間債務人異議之訴事件，對於中華
民國96年8月30日臺灣士林地方法院96年度補字第269號裁定提起
抗告，本院裁定如下：
    主　　　文
抗告駁回。
抗告費用由抗告人負擔。
　　理　　　由
一、抗告意旨略以：
  (一)本件訴訟標的為坐落台北市○○區○○段3小段第592、592-
    1及594地號土地（下稱系爭土地），其中相對人應有部分為
    10分之9，伊之應有部分則為10分之1，惟相對人與訴外人昇
    陽建設企業股份有限公司（下稱昇陽公司）前於96年5月間
    簽訂不動產買賣契約（下稱系爭前約）出售系爭土地，相對
    人已依土地法第34條之1通知共有人伊應於10日內行使優先
    購買權，伊於96年5月10日接獲該函後，即於同年5月18日以
    存證信函覆相對人願以相同條件購買，相對人依法即受拘束
    ，卻不履行該義務，竟以強制執行程序併吞伊之應有部分土
    地，致伊之合法權利岌岌可危，伊因而提起本件異議之訴，
    惟本件訴訟標的價額究為多少，實難估定，不能以土地公告
    現值核定。
  (二)又系爭土地早經前手張傳宗95年11月16日出具土地使用同意
    書，相對人再於96年4月19日補具土地使用同意書，供昇陽
    公司申請建造執照，昇陽公司取得系爭土地使用權，違法掏
    空系爭土地之價值，系爭土地之價值既為昇陽公司取得，即
    無從計算裁判費。
  (三)因相對人違法處分系爭土地行為，伊乃於96年5月間對系爭
    土地向原地院聲請定暫時狀態之假處分（下稱系爭假處分）
    ，故系爭土地現負有供昇陽公司建造房屋之債務，又受系爭
    假處分及強制執行程序之拘束，土地價值已被掏空，無從以
    土地公告現值核定訴訟標的價額。
  (四)又本件並非交易，無交易價額可供核定訴訟標的價額，法院
    應以伊就訴訟標的所有之利益為準，應依系爭土地之現狀而
    為斟酌核定，以系爭土地法律關係錯綜複雜之現狀，實屬訴
    訟標的價額不能核定之情形，應依民事訴訟法第77條之12之
    規定為核定，原裁定以公告現值為核定標準，即有違誤，爰
    求為廢棄原裁定等語。
二、按訴訟標的之價額，由法院核定；核定訴訟標的之價額，以
    起訴時之交易價額為準；無交易價額者，以原告就訴訟標的
    所有之利益為準；民事訴訟法第77條之1第1、2項定有明文
    。次按「債務人異議之訴之訴訟標的為該債務人之異議權，
    法院核定此訴訟標的之金額或價額，應以該債務人本於此項
    異議權，請求排除強制執行所有之利益為準。」（最高法院
    92年台抗字第659號裁定參照）。又按「共有物分割之訴，
    其訴訟標的價額以原告因分割所受之客觀價額為準，非以共
    有物全部之價額定之（司法院32年院字第2500號解釋參照）
    ，自應依此標準而向原告徵收第一審裁判費，嗣後無論何造
    對於第一審判決提起上訴，亦應本此標準而為徵收第二審裁
    判費，不因上訴人之應有部分之價額較高或較低而有異（最
    高法院70年台上字第1757號裁定參照）。」（74年5月14日
    民事法律問題座談（74）廳民一字第353號司法院第一廳研
    究意見參照）。本件抗告人係就強制執行程序依強制執行法
    第14條第1項提起債務人異議之訴，其訴訟標的之金額或價
    額，即應以其異議權請求排除強制執行所有之利益為準。又
    本件強制執行為變賣共有物，其訴訟標的價額即應以當事人
    因變賣共有物所受之客觀價額為準。
三、經查，相對人以原法院94年重訴字第139號分割共有物事件
    判決（下稱系爭判決）為執行名義，於96年7月間向原法院
    聲請強制執行（原法院96年執字第25128號，下稱系爭執行
    程序），請求變賣系爭土地，並將變賣所得價金依相對人10
    分之9、抗告人10分之1之比例分配，則抗告人提起債務人異
    議之訴請求排除強制執行所有之利益，依據上開說明，應為
    抗告人因系爭判決所定分割所受之客觀價額，即為系爭土地
    十分之一之價額。抗告人雖主張：本件並非交易，無交易價
    額可供核定，且昇陽公司已取得系爭土地使用權，違法掏空
    系爭土地之價值，系爭土地現負有供昇陽公司建造房屋之債
    務，又受系爭假處分及強制執行程序之拘束，土地價值已被
    掏空，實屬訴訟標的價額不能核定之情形等語。惟所謂訴訟
    標的價額不能核定，係指法院依職權調查證據後，仍不能依
    據「起訴時之交易價額」或「原告就訴訟標的所有之利益」
    核定訴訟標的價額者而言，而本件抗告人提起債務人異議之
    訴時，起訴狀附有系爭土地之土地登記謄本，該謄本並載有
    公告地價可供核算系爭土地之價值，又抗告人原願依系爭前
    約之條件優先承買之不動產買賣契約書，其上載有抗告人所
    有系爭土地應有部分所能分配之買賣價款為9615萬9000元（
    見原法院卷第14至22頁），二者均足供法院依「起訴時之交
    易價額」或「原告就訴訟標的所有之利益」核定訴訟標的價
    額，即非屬訴訟標的價額不能核定之情形。且所謂「起訴時
    之交易價額」或「原告就訴訟標的所有之利益」者，係指經
    濟市場上之客觀交易價額或所有之客觀利益為形式上認定，
    原法院擇定較低之公告地價為標準，核定訴訟標的價額為
    4114 萬4279元，而非逕以較高之抗告人於系爭前約所能分
    配之買賣價款9615萬9000元為訴訟標的價額，亦已經慮及系
    爭土地之現狀，且系爭土地若無價值，何以抗告人願以系爭
    前約所載高達8億6542萬8000元買受相對人之應有部分，抗
    告人空言系爭土地無價值，又未舉證以實其說，並無足取。
    至於系爭土地抗告人有無優先承買權或是否遭掏空，核屬兩
    造間本案實體之爭執事項，應由本案訴訟審究，以玆解決，
    非本件核定訴訟標的價額之抗告程序所能審酌。從而，原法
    院以公告地價為標準，以系爭土地十分之一核算訴訟標的價
    額為4114萬4279元，計徵第一審裁判費37萬4120元，並無不
    合。抗告意旨指摘原裁定不當，求予廢棄，為無理由，應予
    駁回。
據上論結，本件抗告為無理由，爰裁定如主文。
中　　華　　民　　國　　96　　年　　10　　月 　31 　　日
                    民事第三庭
                        審判長法　官 林敬修
　　　　　　　　　　　        法　官 藍文祥
　　　　　　　　　　　        法　官 黃騰耀
正本係照原本作成。
本裁定除以適用法規顯有錯誤為理由，並經本院許可外，不得再
抗告。如提起再抗告，應於收受後10日內委任律師為訴訟代理人
向本院提出再抗告狀。並繳納再抗告費新台幣１千元。
中　　華　　民　　國　　96　　年　　10　　月　　31　　日
　　　　　　　　　　　　　　　書記官 秦仲芳
